【裁判字號】    88,訴,535
【裁判日期】    890829
【裁判案由】    返還不當得利
【裁判全文】
臺灣屏東地方法院民事判決                             八十八年度訴字第五三五號
    原      告  甲○○
                          男  .
                          身分.
    被      告  乙○○    住屏.
                          男  .
                          身分.
右當事人間返還不當得利事件，本院判決如左：
    主    文
原告之訴及假執行之聲請均駁回。
訴訟費用由原告負擔。
    事    實
甲、原告方面：
  一、聲明：求為判決
  （一）、被告應給付原告新台幣（下同）壹佰玖拾壹萬柒仟玖佰肆壹元正，及自民
          國八十八年三月十一日起至清償日止，年息百分之五計算之利息。
  （二）、訴訟費用由被告負擔。
  （三）、本件原告願供擔保，請准宣告假執行
  二、陳述：
  （一）、原告甲○○與被告乙○○，於民國  (下同)八十四年七月一日合夥經營台
          北市○○○路○段四十六號延四店和勁機車行，經營中古機車買賣，並由
          被告乙○○任店長，負責該店中古機車買賣業務，包括現金支出及收入，
          此有和勁機車行人事系統表影本可稽，先予敘明。。
  （二）、詎被告乙○○於合夥期間，利用其管理機車買賣業務之便營私舞弊，將買
          入之機車於賣出之際，僅申報過戶移轉之費用，此有被告親自簽名認証之
          機車賣出過戶移轉費用申報表廿四紙可稽，而將賣出機車之帳款以少報多
          ，此由每月機車賣出結帳報表十六紙及營業費用報表十四紙，對照機車售
          出申報表可知被告將賣出機車侵占入己共達七十八輛，此亦有被告乙○○
          侵占機車明細表三紙可稽，合計侵占公款金額共一、二五七、０００元。
          依合夥契約第二條投資比例五分之二計算，被告應賠償原告七五四、二０
          ０元，此部分乃被告侵占公款之侵權行為，請求損害賠償之金額。
  （三）、嗣因被告乙○○侵占賣出機車款項一事為原告知悉後，被告為恐原告查詢
          ，即於八十五年九月起無故曠職，該店亦於八十六年四月二十八日不幸發
          生火災，財物毀盡，依合夥契約第十三條及第十五條之規定，因被告自八
          十五年四月一日起至八十六年四月二十八日止，無故曠職違約，應賠償八
          十五年九月起至八十六年四月止予原告一、九八八、０八０元之損害賠償
          總額，此有營業費用報表八紙可稽，此部分乃被告違約，原告請求履行契
          約之損害賠償金額。
  （四）、被告又於八十五年九月十日及八十五年十月十一日向原告借款一七五、六
          六一元，此亦有乙○○借款証明乙紙可憑，此部分原告乃依借貸關係，請
          求給付借款金額。
  （五）、揆諸上開說明，被告乙○○應給付原告甲○○侵占賣出機車總額柒拾伍萬
          肆仟貳佰元，加違約之損害賠償總額壹佰玖拾捌萬捌仟零捌拾元，加借款
          壹拾柒萬伍仟陸佰陸拾壹元，扣去被告原投資本壹佰萬元，總計被告應給
          付原告總額為壹佰玖拾壹萬柒仟玖佰肆拾壹元，
  （六）、又本件假執行部份，倘不於判決確定前先予假執行，則將來原告縱然勝訴
          確定，亦恐難受償，甚且蒙受更大損失，為此特釋明原因，並願供擔保，
          請准宣告假執行，而為訴之聲明第三項之請求。
  （七）鑑定報告二營業損益第三點有關出售機車短報數量及預估售價顯有疏漏錯誤
        ：
    １有關短報數量：由被告親自簽名認証之機車申報過戶移轉費用中，與每月機車
      賣出結帳報表及營費用報表中對照，被告賣出機車短報七十八輛，而鑑定報告
      為四十六輛，顯然是未予詳細核對所致。
    ２有關預估售價：一般中古機車買入後，須加以一番整修後，方具安全性及美觀
      以利出售，故鑑定報告所提之預售價格，恐怕連成本費加上整修費都不夠，那
      麼機車行之其他開銷如：房租、人事費、水電費…等，皆無著落，是以原告以
      從事中古機車買賣近二十年之經驗，將預估售價以較低之行情預算，應具可靠
      而鑑定人乃非從事中古機車買賣業者，鑑定結果難以與實際中古機車買賣市場
      價格相符。有關其他鑑定之報告，原告尊重鑑定人專業之報告。
  （三）證據：提出合夥契約書影本一份、和勁機車行人事系統表影本一件、應收帳
        款明細表影本一紙、調解不成立証明書影本一件、機車賣出過戶移轉費用申
        報表影本廿四紙、機車賣出月結帳報表影本十六紙、營業費用報表影本十四
        紙、乙○○侵占機車明細表三紙、台北市政府消防局火災証明書影本乙紙、
        八十五年九月十一日至八十六年四月之營業費用報表影本八紙、乙○○借款
        証明影本乙紙、戶籍謄本等為證。
乙、被告方面：
  一、聲明：請求判決駁回原告之訴及其假執行之聲請，如受不利判決，求供擔保免
      為假執行。
  二、陳述：
      對原告提出之合夥契約書真正不爭執，對原告提出之帳冊明細表，營業費用報
      表等否認其真正，認係原告自行製作，原告有每日按期製作帳冊，對原告主張
      借款之事實不爭執。且原告就侵占部分早向台灣士林地方法院檢察署告訴，經
      該署以八十七年偵字第八九八一號不起訴處分在卷，顯見被告並無侵吞車款之
      事實，原告此部分主張顯無理由云云資為抗辯。
  三、證據：提出台灣士林地方法院檢察署八十七年偵字第八九八一號不起訴處分書
      為證。
丙、本院依原告請求就帳冊部分函請台灣省會計師公會委請陳耀連會計師鑑定兩造合
    夥之總盈餘及分配盈餘，依職權調取台灣士林地方法院檢察署八十七年偵字第八
    九八一號不起訴處分卷。
    理  由
甲、程序上事項：本件原告最初起訴主張依不當得利請求權請求被告給付一百九十一
    萬七千九百四十一元，嗣於準書狀中改依侵權行為損害賠償請求被告乙○○應給
    付原告甲○○侵占賣出機車總額柒拾伍萬肆仟貳佰元，及違約之損害賠償總額壹
    佰玖拾捌萬捌仟零捌拾元，依借款請求權請求壹拾柒萬伍仟陸佰陸拾壹元，扣去
    被告原投資本壹佰萬元，總計被告應給付原告總額為壹佰玖拾壹萬柒仟玖佰肆拾
    壹元，其訴訟標的法律關係變更，被告無異議而為本案言詞辯論，依民事訴訟法
    第二百五十五條第二項應准其訴之變更，合先敘明。
乙、本件原告甲○○起訴主張：原告與被告乙○○，於八十四年七月一日合夥經營台
    北市○○○路○段四十六號延四店和勁機車行，經營中古機車買賣，並由被告乙
    ○○任店長，負責該店中古機車買賣業務，包括現金支出及收入。詎被告乙○○
    於合夥期間，利用其管理機車買賣業務之便營私舞弊，將買入之機車於賣出之際
    ，僅申報過戶移轉之費用，將賣出機車之帳款以少報多，合計侵占公款金額共一
    、二五七、０００元。依合夥契約第二條投資比例五分之二計算，被告應賠償原
    告七五四、二００元。另被告乙○○侵占賣出機車款項一事為原告知悉後，被告
    為恐原告查詢，即於八十五年九月起無故曠職，該店亦於八十六年四月二十八日
    不幸發生火災，財物毀盡，依合夥契約第十三條及第十五條之規定，因被告自八
    十五年四月一日起至八十六年四月二十八日止，無故曠職違約，應賠償八十五年
    九月起至八十六年四月止予原告一、九八八、０八０元之損害賠償；被告又於八
    十五年九月十日及八十五年十月十一日向原告借款一七五、六六一元，此亦有乙
    ○○借款証明乙紙可憑，此部分原告乃依借貸關係，請被求給付借款金額，上開
    金額扣除去被告原投資本壹佰萬元，總計被告應給付原告總額為壹佰玖拾壹萬柒
    仟玖佰肆拾壹元，為此爰依法訴求被告給付壹佰玖拾壹萬柒仟玖佰肆壹元正，及
    自八十八年三月十一日起至清償日止，年息百分之五計算之利息等語。被告對原
    告提出之合夥契約書真正不爭執，對原告提出之帳冊明細表，營業費用報表等否
    認其真正，認係原告自行製作，原告有每日按期製作帳冊，對原告主張借款之事
    實不爭執。且原告就侵占部分早向台灣士林地方法院檢察署告訴，經該署以八十
    七年偵字第八九八一號不起訴處分在卷，顯見被告並無侵吞車款之事實，原告此
    部分主張顯無理由云云資為抗辯。
丙、原告主張被告前揭侵占款項、違約、借款之事實，業據其提出合夥契約書影本一
    份、和勁機車行人事系統表影本一件、應收帳款明細表影本一紙、調解不成立証
    明書影本一件、機車賣出過戶移轉費用申報表影本廿四紙、機車賣出月結帳報表
    影本十六紙、營業費用報表影本十四紙、乙○○侵占機車明細表三紙、台北市政
    府消防局火災証明書影本乙紙、八十五年九月十一日至八十六年四月之營業費用
    報表影本八紙、乙○○借款証明影本乙紙、戶籍謄本等為證。被告對借款之事實
    不爭執（見本院八十八年九月十七日言詞辯論筆錄），對原告提出合夥契約書之
    真正不爭執，惟否認原告提出之帳冊、營業費用報表之真正，認係原告自行製作
    ，且原告就侵占部分早向台灣士林地方法院檢察署告訴，經該署以八十七年偵字
    第八九八一號不起訴處分在卷，顯見被告並無侵吞車款之事實，原告此部分主張
    顯無理由云云資為抗辯。茲就兩造爭點分敘如后：
一、侵吞車款之損害部分：本院依職權調取台灣士林地方法院檢察署八十七年偵字第
    八九八一號不起訴處分卷，依該卷內資料，該不起訴處分之理由主要係認定合夥
    財產依民法第六百六十八條為全體合夥人公同共有，故縱如告訴人（即原告）所
    訴於合夥期間侵吞車款情事，該車款仍屬合夥人公同共有，為民事糾葛，與刑法
    侵占罪並無不合等語，有上開不起訴處分書在卷可按，核其處分卷未論及車款侵
    占部分；自不得徒依此認定被告未有侵吞車款情事，本院依原告請求就帳冊部分
    函請台灣省會計師公會委請陳耀連會計師鑑定兩造合夥之總盈餘及分配盈餘，並
    命兩造提出相關資料及帳冊協同會計師會算，業據被告於八十八年十二月九日收
    受上開函件，且鑑定人於鑑定過程中迄次通知被告提出相關事證，被告均拒不提
    出上開事證，依民事訴訟法第三百四十五條規定，本院自得認定原告提出之文書
    帳冊及應證事實真正，而依原告提出之帳冊及上開證物，兩造經營之機車店自八
    十四年七月至八十五年八月間營業淨收入0000000元，調車費用九○九三
    ○元，營業費用0000000元，業績獎金二二○○○○元，罰款一○○○○
    ○元，計算盈餘總額三四一三九元，而依原告提供之結帳報表及過戶移轉費用申
    報表互核後，每月過戶移轉費用申報表大於每月提列之結帳報表，核算結果出售
    車輛少列四十六輛，成本為六○九○○○元，售價估算為九二四四○八元，故盈
    餘少列三一五四○八元，此有鑑定人之鑑定報告書在卷可按；原告雖以被告賣出
    機車短報七十八輛，而鑑定報告為四十六輛，顯然是未予詳細核對，且就鑑定人
    預估售價認鑑定報告所提之預售價格將預估售價以較低之行情預算顯太低云云，
    惟依原告提出之結帳報表及過戶移轉費用表相互核算結果，且原告所提之帳冊並
    不齊全，僅能認定短少四十六輛，至於預估售價部分，中古車之買賣本即缺乏客
    觀行情，原告空言價格過低未能提出合理之證物以明其說，其論述即無可採；依
    估算結果盈餘少列三一五四○八元，依合夥契約第二條投資比例五分之二計算被
    告應負擔金額為一二六一六三元。
二、至於原告主張違約金之損害賠償部分，依原告主張之證十部分，原告主張係依兩
    造不爭執之合夥契約書第十三、十五條約定請求，而第十三條規定嚴禁賭博，違
    者一次罰十萬元，惟原告之算式與上開規定不符，且原告證十之算式中有挪用公
    款之處罰、休假超過天數之處罰，惟原告於本院審理中均未證明被告於八十四年
    七月一日至八十五年九月間在職期間每月休假日數如何，每個月是否挪用公款，
    且挪用之金額若干；且未能證明如何之損害，故原告此部分請求既未能證明，其
    請求即屬無據，應予駁回。
三、借款部分：原告請求借款一七五六六一元部分，被告對此不爭執（見本院八十五
    年九月十七日言詞辯論筆錄），原告此部分主張堪信為真實，原告此部分請求即
    有理由。
縱上，原告請求於三○一七八四元範圍內有理由，惟依原告於起訴狀內載明尚須扣除
被告出資額一百萬元部分，原告所得請求金額數額顯不足扣除，故扣除後，原告即不
得向被告請求，故原告請求為無理由，應予駁回。
丁、假執行之宣告：
    原告受敗訴判決，其假執行之聲請即失所依據，應併予駁回。
戊、因本案事證已臻明確，兩造其餘主張陳述及所提之證據，均毋庸再予審酌，附此
    敘明。
結論：原告之訴為無理由，依民事訴訟法條第七十八條判決如主文。
中      華      民      國    八十九    年      八      月    二十九    日
                                    臺灣屏東地方法院民事第一庭
~B法      官  李芳南
右為正本係照原本作成。
如不服本判決，應於收受送達後二十日內向本院提出上訴書狀。
~B法院書記官  許水生
中      華      民      國    八十九    年      八      月    二十九    日


司法院資訊處製作；財團法人民間司法改革基金會備份。
